臺灣基隆地方法院基隆簡易庭民事判決
109年度基簡字第932號
原      告  財政部國有財產署北區分署

法定代理人  郭曉蓉  
訴訟代理人  陳貞樺  
            黃慧婷律師
            陳柏元律師
被      告  林火炎  
特別代理人  林明宗  

上列當事人間返還土地等事件，本院於民國109年12月23日言詞
辯論終結，判決如下：
    主  文
一、被告應將坐落基隆市○○區○○段○○地號土地上如附圖編號A部
    分(面積七九‧五二平方公尺)所示之建物拆除，並將上開占
    用土地騰空返還原告。
二、被告應給付原告新臺幣壹仟伍佰元，及自民國一百零九年十
    二月二十四日起至清償日止，按年息百分之五計算之利息，
    暨自民國一百零九年十二月一日起至返還前項土地之日止，
    按月給付原告新臺幣壹佰貳拾伍元。
三、訴訟費用新臺幣伍仟玖佰貳拾伍元由被告負擔。
四、本判決主文第一、二項得假執行。但被告如就本判決主文第
    一項以新臺幣壹拾肆萬參仟壹佰參拾陸元為原告預供擔保，
    就本判決主文第二項以已到期金額之全額為原告預供擔保，
    得免為假執行。
    事實及理由
壹、程序部分
一、按國有財產撥給各地國家機關使用者，名義上雖仍為國有，
    實際上即為使用機關行使所有人之權利，故本院對於是類財
    產，向准由管領機關起訴，代國家主張所有權人之權利，最
    高法院51年台上字第2680號判例意旨參照。次按財政部國有
    財產署組織法第1條規定：「財政部為辦理國有財產業務，
    特設國有財產署（以下簡稱本署）。」，第5條則規定：「
    本署為應轄區業務需要，得設分署。」，財政部國有財產署
    各分署組織準則第1條規定：「財政部國有財產署為辦理國
    有財產業務，特設北區、中區、南區分署（以下簡稱各分署
    ）。」，第2條第2款及第6款規定：「各分署掌理轄區內下
    列事項：二、國有財產之管理。六、國有財產法務案件之處
    理。」。本件所涉基隆市○○區○○段00地號土地（下稱系爭土
    地）為國有土地，財政部國有財產署為系爭土地之管理者，
    而原告則為其所設分署，參以首開說明，原告就系爭土地對
    被告提起請求拆屋還地及給付不當得利訴訟，自有當事人適
    格。
二、次按訴狀送達後，原告不得將原訴變更或追加他訴。但請求
    之基礎事實同一者，不甚礙被告之防禦及訴訟之終結者，不
    在此限。民事訴訟法第255條第1項第2款、第7款定有明文。
    本件原告起訴時，訴之聲明為：㈠被告應將坐落基隆市○○區○
    ○段00地號(即系爭土地)所占面積共107平方公尺(以實測者
    為準)之建物拆除，並將土地騰空返還予原告。㈡被告應給付
    原告新臺幣(下同)845元，及自起訴狀繕本送達之翌日起至
    清償日止，按年息百分之5計算之利息。㈢被告自民國109年5
    月1日起至返還土地予原告止，應按月給付原告169元。㈣原
    告願供擔保請准宣告假執行。㈤訴訟費用由被告負擔。嗣原
    告依測量成果，於本院109年12月23日言詞辯論期日以民事
    變更訴之聲明狀，變更訴之聲明為：㈠被告應將基隆市○○區○
    ○段00地號(即系爭土地)如複丈成果圖(即本判決附圖)所示A
    部分(面積79.52平方公尺)，於拆除地上建物後，將土地騰
    空返還予原告。㈡被告應給付原告1,500元，及自收受民事變
    更訴之聲明狀之翌日起至清償日止，按年息百分之5計算之
    利息。㈢被告自109年12月1日起至交還土地予原告止，應按
    月給付原告125元。㈣願供擔保請准宣告假執行。㈤訴訟費用
    由被告負擔。經核原告上開訴之變更，其請求之基礎事實同
    一，且不甚礙被告之防禦及訴訟終結，參以首開規定，應予
    准許。
三、本件被告欠缺訴訟能力，而無法定代理人行使代理權。本院
    依原告之聲請，於109年6月15日裁定選任林明宗於本件訴訟
    為被告之特別代理人，併予敘明。
貳、實體部分
一、原告起訴主張：
    系爭土地為國有土地，原告為管理者，被告所有如基隆市地
    政事務所土地複丈成果圖編號A所示面積79.52平方公尺之門
    牌號碼基隆市○○區○○街000巷00○0號房屋(下稱系爭建物)無
    正當權源而占用系爭土地，原告得依民法第767條規定，請
    求被告拆除系爭建物返還土地。又被告無權占用系爭土地，
    係無法律上原因而受有相當於租金之利益，致原告受有損害
    ，原告得依民法第179條規定，請求被告自108年12月起至返
    還土地之日止，按系爭土地申報地價年息百分之5計算相當
    於租金之不當得利。並聲明：㈠被告應將坐落系爭土地上如
    附圖所示編號A部分(面積79.52平方公尺）於拆除地上建物
    後，將土地騰空返還予原告。㈡被告應給付原告1,500元，及
    自收受民事變更訴之聲明狀之翌日起至清償日止，按年息百
    分之5計算之利息。㈢被告應自109年12月1日起至交還土地予
    原告之日止，按月給付原告125元。㈣願供擔保請准宣告假執
    行。㈤訴訟費用由被告負擔。
二、被告抗辯略以：
　　系爭建物是被告蓋的，特別代理人有加以翻修，系爭建物為
    被告所有。系爭建物已經蓋了三、四十年，用來放工具，被
    告已經90歲了，目前無法工作，希望可以不要拆除等語。
三、本院之判斷：
　㈠原告主張系爭土地為國有土地，原告為系爭土地之管理者，
    系爭建物為被告所有，系爭建物占用系爭土地，其位置及面
    積如附圖編號A所示等情，有原告提出土地登記第二類謄本
    影本、地籍圖謄本影本、系爭建物照片在卷可稽，且經本院
    勘驗及囑託基隆市地政事務測量屬實，有勘驗測量筆錄、照
    片及基隆市地政事務所109年11月16日基地所測字第1090013
    641號函附收件日期文號109年9月7日109土丈字第378號、複
    丈日期109年11月3日之土地複丈成果圖(即本判決附圖)在卷
    足憑，且為被告所不爭執，上情均可採認。
　㈡按所有人對於無權占有或侵奪其所有物者，得請求返還之。
    民法第767條第1項前段定有明文。又「以無權占有為原因，
    請求返還土地者，占有人對土地所有權存在之事實無爭執，
    而僅以非無權占有為抗辯者，土地所有權人對其土地被無權
    占有之事實無舉證責任，占有人自應就其取得占有係有正當
    權源之事實證明之」，此有最高法院85年度台上字第1120號
    判決意旨參照。本件被告所有之系爭建物占用系爭土地，業
    如前述，而被告並未具體指明並舉證證明占有系爭土地有何
    正當權源，從而，原告主張被告無權占用系爭土地，應可採
    認，是原告依民法第767條第1項之規定，請求被告將占用系
    爭土地如附圖編號A所示之系爭建物拆除，並將占用之土地
    返還原告，自屬有據。
  ㈢按無法律上原因而受利益，致他人受損害者，應返還其利益
    。雖有法律上原因，而其後已不存在者，亦同，此為民法第
    179條所明定。故得請求之不當得利範圍，應以他方所受之
    利益為度，非以請求人所受損害若干為準，而無權占有他人
    土地，可能獲得相當於租金之利益，為社會通常之觀念。最
    高法院著有61年度台上字1695號判例要旨可資參照。原告 
    主張被告無權占有系爭土地如附圖編號A所示部分，既屬可
    採，原告主張被告無權占用該部分之土地而受有相當於租金
    之不當得利，即屬有理。次按「地方城市房屋之租金，以不
    超過土地及其建物申報總價年息百分之十為限」、「土地法
    第九十七條所謂土地及建築物之總價額，土地價額依法定地
    價，建築物價額依該管直轄市或縣（市）地政機關估定之價
    額」、「土地所有權人依本法所申報的地價，為法定地價」
    ，土地法第97條第1項及同法施行法第25條、同法148條定有
    明文。又按計算相當於租金之不當利益數額，除以基地申報
    地價、課稅現值為基礎外，尚須斟酌基地之位置，工商業繁
    榮之程度，承租人利用基地之經濟價值及所受利益等項，最
    高法院著有68年度台上字第3071號判例要旨可資參照。本院
    審酌系爭土地位於教忠街95巷旁，需由小徑進入，位於山坡
    旁邊，汽車無法通行，交通不便，生活機能不佳等情，認原
    告主張以系爭土地申報地價年息百分之5計算相當於租金之
    不當得利數額，並無不當。而系爭土地107年1月及109年1月
    之申報地價均為每平方公尺380元，有系爭土地之地價查詢
    資料附卷可稽，而系爭建物占用系爭土地之面積為79.52平
    方公尺，據此計算，原告請求被告給付自108年12月1日起至
    109年11月30日止相當於租金之不當得利金額1,500元(計算
    式：380元×79.52㎡×5％÷12月＝125元〈依原告主張之計算方式
    ，元以下無條件捨去〉，125元×12期＝1,500元)，及自民事變
    更訴之聲明狀送達翌日即109年12月24日起至清償日止，按
    年息百分之5計算之利息；暨自109年12月1日起至返還如主
    文第一項所示土地之日止，按月給付125元，為有理由。
四、綜上所述，原告依民法第767條第1項、第179條規定，請求
    被告應將系爭土地上之系爭建物如附圖編號A所示部分(面積
    79.52平方公尺)拆除，並將系爭土地騰空返還予原告，及請
    求被告給付原告1,500元及自109年12月24日起至清償日止，
    按年息百分之5計算之利息，暨自109年12月1日起至返還前
    開土地之日止，按月給付原告125元，為有理由，應予准許
    。
五、本件原告請求被告返還占有系爭土地之面積，經實測結果為
    79.52平方公尺，而系爭土地之公告現值為1,800元，是本件
    訴訟標的價額為143,136元(計算式：79.52㎡×1,800元＝143,1
    36元)，應繳納之第一審裁判費為1,550元，加計系爭土地之
    複丈費4,375元（見原證6之地政規費徵收聯單），本件訴訟
    費用額確定為5,925元，應由敗訴之被告負擔，爰諭知如主
    文第三項所示。
六、本件係民事訴訟法第427條第1項所定之標的金額500,000元
    以下之財產權訴訟，本院為被告敗訴判決，應依職權宣告假
    執行，並依同法第392條第2項規定，依職權宣告被告預供擔
    保，得免為假執行。
七、本件事證已經明確，兩造其餘主張、舉證及攻擊或防禦方法
    及所用之證據，經本院斟酌後，認為均不足以影響本判決之
    結果，爰不逐一論列，附此敘明。
參、據上論結，本件原告之訴為有理由，依民事訴訟法第78條、
    第87條第1項、第389條第1項第3款、第392條第2項，判決如
    主文。
中　　華　　民　　國　 110　　年　　1 　　月　　11　　日
                  基隆簡易庭法  官  高偉文
以上正本係照原本作成。
對於本件判決如有不服，應於收受送達後20日內向本院提出上訴
書狀，敘述上訴之理由，上訴於臺灣高等法院，並按他造當事人
之人數附具繕本。如委任律師提起上訴者，應一併繳納上訴審裁
判費。
中　　華　　民　　國　 110　　年　　1 　　月　　11　　日
                            書記官  王人俊